【裁判字號】    97,訴,289
【裁判日期】    971117
【裁判案由】    損害賠償
【裁判全文】
臺灣新竹地方法院民事判決               97年度訴字第289號
原      告  丙○○
            丁○○
前列二人共同
訴訟代理人  劉世興律師
複  代理人  林永祥律師
被      告  乙○○
                        樓之1.
訴訟代理人  甲○
上列當事人間損害賠償事件，本院於民國97年10月27日辯論終結
，判決如下：
    主  文
原告之訴及假執行之聲請均駁回。
訴訟費用由原告負擔。
    事實及理由
一、原告起訴主張：
(一)、原告彭兆友、丁○○之父親彭運田於民國96年7月16日19時
    許，騎乘車號HLR-938機車，沿新竹市○○路由北向南行駛
    ，並已完成左轉彎行為，正進入明湖路309巷口時，適被告
    騎乘車號BXD-453機車，延新竹市○○路由南向北行駛，因
    被告超速行駛及未能注意車前狀況，未及煞車而撞擊被害人
    彭運田，導致被害人彭運田受有顱內出血併神經性休克、頭
    部及四肢鈍挫創傷等嚴重傷害，經急救，仍於96年7月20日
    上午4時40分宣告不治死亡。是本件被告騎乘機車肇事，以
    致被害人彭運田死亡，而原告丙○○、丁○○分別為被害人
    彭運田之子女，依民法第184條第1項前段、第2項、第191條
    之2前段、第192條第1項及第194條規定，自得請求被告賠償
    下列事項：
  1.殯葬費新臺幣（下同）30萬元。
    查原告之父親彭運田因被告過失肇事而死亡，而原告丙○○
    業已支出殯葬費及相關殮奠、公墓使用費等數十萬元，惟因
    民間習俗未開立發票，爰以強制汽車責任險之殯葬費項目法
    定支出標準30萬元計算。
  2.慰撫金。
    查系爭事故發生時，被害人彭運田為62歲，正值人生可以無
    慮享受含飴弄孫之期，且被害人彭運田與子女間彼此感情深
    厚，生活美滿，家庭和樂融融，卻因被告之不法侵害行為，
    而失去無價之生命。又原告自逢此巨變後，家中沈淪悲淒，
    每睹物思人，即悲從中來，原告等承受子欲養而親不待之喪
    親之痛無以名之，然被告迄今卻仍絲毫未有悔過之心，更令
    原告等心寒及氣憤，故分別請求被告應賠償精神慰撫金200
    萬元。
  3.綜上，被告原應賠償原告丙○○230萬元及賠償原告丁○○
    200萬元，惟因原告丙○○業已領取強制責任險賠償金150萬
    元，依法予以扣除上開賠償金額，故被告實應賠償原告丙○
    ○80萬元（計算式：230萬元－150萬元＝80萬元）及賠償原
    告丁○○200萬元。
(二)、對被告抗辯所為之陳述：
  1.被害人彭運田自住家巷口（明湖路309巷）轉出後，即遭被
    告撞擊，其車速是否瞬間達50公里以上，違反道路交通安全
    規則第93條第1項第1款規定，已有疑義。再者，被害人彭運
    田當時已屆高齡，並非年輕之飆車族，遑論如被告所辯被害
    人彭運田以50公里以上高速左轉，被告之所辯，顯然無稽，
    更可證明其絲毫無任何悔過之心，將渠本身之過錯完全推給
    已故之被害人彭運田。
  2.依最高法院41年台上字第1307號、69年台上字第2674號、40
    年台上字第1561號判例見解，被告雖經臺灣新竹地方法院檢
    察署為不起訴處分，且經臺灣高等法院檢察署將原告之再議
    駁回，然刑事判決所認定之事實，並無拘束獨立之民事訴訟
    ，民事法院就當事人主張之該事實，及其所聲明之證據，仍
    應自行調查斟酌，決定取捨，且原告已向本院提出交付審判
    之聲請，是以，自不得以該不起訴處分所認定之結果，認定
    被告並無過失。
  3.被告應針對其已盡相當之注意義務負舉證責任。
    按違反保護他人之法律，致生損害於他人者，負賠償責任
      。但能證明其行為無過失者，不在此限；汽車、機車或其
      他非依軌道行駛之動力車輛，在使用中加損害於他人者，
      駕駛人應賠償因此所生之損害。但於防止損害之發生，已
      盡相當之注意者，不在此限，民法第184條第2項、第191
      條之2分別定有明文。
    查，依據道路交通事故現場圖所示，物品散落位置係被告
      所駕駛之機車行駛方向之延伸，足證被告係以高速撞擊被
      害人彭運田所駕駛之機車後，該物品因物理之作用力而飛
      散至該處；且被告所駕駛之機車亦留有0.6公尺之刮地痕
      ，即系爭車禍事故發生之瞬間，被告之機車倒地後仍持續
      於滑行，始會出現0.6公尺之刮痕，足證被告之車速甚快
      ，未減速慢行。另依現場照片，被害人彭運田所駕駛之機
      車係以「左下右上」之方式倒於水泥之水溝上方，且車損
      為機車右側最為嚴重，而被告所駕駛之機車，則為車頭嚴
      重受損，前輪爆胎，依據二車行車方向、車損之部位及被
      告機車前輪爆胎之情形，可明確推斷被告係以車頭撞擊被
      害人彭運田之機車車身，且撞擊力道甚大。
    又查，系爭車禍事故之發生係於新竹市○○路309巷無號
      誌燈之路口，且被告於警訊時亦稱：「我當時車速是30至
      40 公里之間，經過巷口時，我已經過了路口…. 我看到
      一個物體後就撞到了，我沒有煞車及閃避。」，依道路交
      通安全規則第93第1項第2款規定，被告騎車行經該無號誌
      燈之岔路口時，應減速慢行，作隨時停車之準備，惟依現
      場照片所示，被告駕駛之BXD-453號重型機車，其有車頭
      全毀、前輪爆胎等嚴重撞擊之痕跡，並留有0.6公尺之刮
      地痕，與被告自認「當時車速乃30至40公里之間，且沒有
      煞車及閃避。」等語相互符合，是被告行經無號誌之交岔
      路口，未減速慢行且作隨時停車之準備，反而係以高速撞
      擊被害人彭運田，違反道路交通安全規則第93第1項第2款
      規定，自有過失。況被告依道路交通安全規則第94條第3
      項之規定，應注意車前狀況，並隨時採取必要之安全措施
      ，惟被告竟未採取任何煞車之舉動，即違反上開規定，自
      不可免除其責任。
    綜上，被告行經無號誌之交岔路口，應減速慢行並作隨時
      停車之準備，及注意車前狀況，並隨時採取必要之安全措
      施，詎被告竟違反上開規定，駕駛機車撞擊被害人彭運田
      致死。是被告既違反道路交通安全規則內所定之保護他人
      之規定，且被告對於防止系爭車禍事故之發生，亦未盡相
      當之注意義務，依民法第184條第2項及同法第191條之2後
      段規定，被告如欲主張免責，應舉證證明其對於系爭車禍
      事故之發生並無過失且已盡相當之注意義務，亦即，被告
      行至系爭路口時，應就注意車前狀況、減速慢行、隨時停
      車準備之舉等情，負舉證責任。
(三)、為此聲明：
  1.被告應給付原告丙○○80萬元、原告丁○○200萬元，及均
    自起訴狀繕本送達被告翌日起至清償日止，按年息百分之5
    計算之利息。
  2.願供擔保，請准宣告假執行。
二、被告則以：
(一)、被害人彭運田於96年7月16日19時許，騎乘車號HLR-938機車
    ，沿新竹市○○路由北向南行駛，因超速行駛，未注意車前
    狀況，且未二度停車待轉，逕自搶先左轉，而被告騎乘之車
    號BXD-453機車，延新竹市○○路由南向北直行方向行駛，
    業已完全跨越十字路口之際，卻因被害人彭運田未優先禮讓
    被告及未即煞車而發生對撞，被害人彭運田則因顱內出血併
    神經性休克，而於96年7月20日上午4時40分宣告不治死亡。
    是被害人彭運田未作二度停車待轉，逕自超速搶先左轉，且
    佔用被告之路權，並疏未注意車前狀況，而撞及直行之被告
    ，被告並無任何過失。
(二)、又被告與被害人彭運田所騎乘之機車相撞後，依兩車停留之
    相對位置，被害人彭運田所騎乘之機車車頭仍朝向其行徑方
    向，而被告騎乘之機車車頭卻轉成與被害人彭運田所騎乘之
    機車車頭同向，堪認被害人彭運田所騎乘之機車撞擊力道甚
    大，且讓被告騎乘之機車轉向後，被害人彭運田所騎乘之機
    車仍朝行駛方向前進，是以物理作用而言，應係被害人彭運
    田騎乘之機車撞擊被告左側，而非原告所稱被告撞擊被害人
    彭運田右側。另被告騎乘之機車遭撞擊後，甩至被害人彭運
    田所騎乘之機車後方，其散落物品往市區方向散落亦為有跡
    可尋。至原告復稱被告所駕駛之機車於地面上留有0.6公尺
    之刮地痕，足證被告騎乘機車速度之快，惟按0.6公尺僅為
    60公分，其如此短之刮地痕跡，如何得出未減速之推論。故
    原告以兩車及物品散落位置、刮地痕跡等推認被告未減速慢
    行，並不可採。
(三)、另系爭事故之肇事原因經臺灣省竹苗區車輛行車事故鑑定委
    員會及覆議委員會之鑑定，皆認定被害人彭運田行經系爭無
    號誌路口搶先左轉，未讓直行車為肇事原因，而被告措手不
    及無肇事因素，嗣臺灣新竹地方法院檢察署亦為不起訴處分
    ，且經臺灣高等法院檢察署駁回再議在案，堪認被告之行為
    與被害人彭運田之死亡結果間，並無相當因果關係。
(四)、綜上，被告對於系爭事故並無過失，自不應就此系爭事故負
    損害賠償責任；況原告請求賠償之金額過高，且其計算依據
    為何，亦未見原告舉證以實其說，故原告之請求，要無可採
    。並聲明：原告之訴駁回。
三、本院之判斷：
(一)、原告主張被告與被害人彭運田於96年7月16日19時在新竹市
    ○○路309巷口時發生碰撞，而被害人彭運田並因系爭事故
    受有顱內出血併神經性休克、頭部及四肢鈍挫創傷等嚴重傷
    害，經急救，仍於96年7月20日上午4時40分死亡等事實，業
    為被告所不爭執，且經本院依職權向新竹市警察局第三分局
    調閱本件車禍事故資料核閱無訛，此有新竹市警察局第三分
    局97年1月25日竹市警三分五字第0970002197號函附調查筆
    錄、道路交通事故現場圖、道路交通事故調查報告表（一）
    （二）、相驗案件初步調查報告暨報驗書、道路交通事故肇
    事人自首情形紀錄表、診斷證明書、酒精測定紀錄表及現場
    照片9幀在卷可稽，堪信為真。惟被告對本件車禍事故之發
    生則否認有何過失責任，並以前開情詞置辯，是本件之爭點
    厥為被告對本件車禍之發生有無過失？若有過失，其與被害
    人彭運田之死亡結果有無相當因果關係，而應負侵權行為損
    害賠償責任？倘被告需負侵權行為損害賠償責任，原告得請
    求之金額為何？
(二)、按損害賠償之債，以有損害之發生及有責原因之事實，並二
    者之間，有相當因果關係為成立要件，故原告所主張損害賠
    償之債，如不合於此項成立要件者，即難謂有損害賠償請求
    權存在，此有最高法院48年台上字第481號判例要旨參照；
    又所謂相當因果關係，係指依經驗法則，綜合行為當時所存
    在之一切事實，為客觀之事後審查，認為在一般情形上，有
    此環境，有此行為之同一條件，均發生同一之結果者，則該
    條件即為發生結果之相當條件，行為與結果即有相當之因果
    關係。反之，若在一般情形上，有此同一條件存在，而依客
    觀之審查，認為不必皆發生此結果者，則該條件與結果並不
    相當，不過為偶然之事實而已，其行為與結果間即無相當因
    果關係，最高法院87年台上字第154號裁判要旨可資參照。
(三)、經查：
  1.系爭交通事故經送請臺灣省竹苗區車輛行車事故鑑定委員會
    及臺灣省車輛行車事故覆議鑑定委員會鑑定肇事責任，鑑定
    意見均認為被害人彭運田駕駛重型機車行經無號誌路口提前
    左轉彎，未讓對向直行車即被告先行為肇事原因，而被告則
    係措手不及，並無肇事原因，此有臺灣省竹苗區車輛行車事
    故鑑定委員會97年2月4日竹苗鑑960765字第0975300414號函
    附之竹苗區960765案鑑定意見書及臺灣省車輛行車事故覆議
    鑑定委員會97年4月2日覆議字第0976201171號函影本各1份
    在卷可佐，且由卷附之道路交通事故現場圖及現場照片觀之
    ，本件肇事地點係在新竹市○○路309巷口，為速限50公里
    、三叉路及無號誌之市區道路，而撞擊點係在黃網狀線區外
    面之北端即明湖路309巷巷口，則被告確實已過了路口，核
    與被告於警詢時陳稱「我當時時速是30至40公里之間，經過
    巷口時，我已經過了路口，對向有一個人搶先行駛，對方車
    速我不知道，只知道車速很快，我看到一個物體後就撞到了
    ，我沒有剎車及閃避」等語（見96年7月20日調查筆錄），
    並無矛盾之處，應可採信。
  2.又依道路交通事故現場圖及現場照片，雖顯示被害人彭運田
    所駕駛之機車倒在水溝上方，然該水溝係在被告行駛方向之
    路邊，足證被害人彭運田係侵入對方車道，侵害被告之路權
    ，而被告騎乘之機車既已通過系爭肇事路段之路口，突遇被
    害人彭運田所駕駛之機車由對向提前左轉駛至，被告之反應
    時間不足，而無法煞車及閃避，以致發生相撞，自難謂被告
    有何過失可言。
  3.另系爭肇事地點為無號誌及速限50公里之市區道路○○道路
    交通事故調查報告表（一）附卷可參，則被告於事故當時之
    車速為30至40公里之間，並未超速，雖按行經無號誌之交岔
    路口，應減速慢行，作隨時停車之準備；汽車行駛時，駕駛
    人應注意車前狀況及兩車併行之間隔，並隨時採取必要之安
    全措施，道路交通安全規則第93條第1項第2款及第94條第3
    項分別定有明文，然依道路交通事故現場圖，被告機車之刮
    地痕僅有0.6公尺，約為成人徒步行走一步之距離，在被告
    於系爭事故中未煞車之情形下，如此短促之刮地痕跡，益徵
    被告之車速甚慢，且原告復未能舉證證明被告之車速超速，
    則原告主張被告高速撞擊被害人彭運田等語，尚不足採。況
    縱認被告確有違反上開道路交通安全規則，其就系爭事故應
    否負損害賠償責任，仍應依該違規行為與系爭事故之結果間
    ，是否存在相當因果關係以為斷，而查系爭事故之肇事原因
    為被害人彭運田行經無號誌路口提前左轉彎，未讓對向直行
    車即被告先行，被告則因措手不及，而無肇事原因，已如上
    述，則被告違反道路交通安全規則之行為，既非肇事原因，
    自與系爭事故發生間，並無相當因果關係存在，是原告以被
    告違反道路交通安全規則，主張其未減速慢行為系爭肇事原
    因，而應負侵權行為損害賠償責任云云，亦無可採。
(四)、綜上，本件被告行經肇事地點時，並無超速情事，其於本身
    遵行車道內正常行駛，忽遇被害人機車自對向提前左轉彎，
    因猝不及防而發生碰撞，難期被告有預見及迴避可能性，換
    言之，任何人處在與被告同一狀況下，均不能防止上開結果
    之發生，是本件結果之發生即非被告所能注意，核與應注意
    、能注意而不注意之過失要件有間，自難認被告有何過失。
    縱認被告違反保護他人之法律即違反道路交通安全規則，惟
    該侵權行為結果與所違反保護他人法律之行為間仍須具有相
    當因果關係為要件，然被告單純違反道路交通安全規則之行
    為均與系爭車禍事故之發生並無相當因果關係存在，已如前
    述，則就原告因系爭事故所受之損害，被告即不負侵權行為
    損害賠償責任。
四、從而，原告基於侵權行為之法律關係，請求被告給付原告丙
    ○○80萬元、原告丁○○200萬元，及均自起訴狀繕本送達
    被告翌日起至清償日止，按年息百分之5計算之利息，為無
    理由，應予駁回；至假執行之聲請，亦因原告之訴駁回，而
    失所附麗，應併予駁回。
五、本件事證已臻明確，兩造其餘主張陳述及所提之證據，經審
    酌後於本件判決結果無影響，爰不逐一論述，併此敘明。
六、訴訟費用負擔之依據：民事訴訟法第78條。
中    華    民    國    97    年    11    月    17    日
                  民事第二庭    法  官  彭淑苑
以上正本係照原本作成。
如對本判決上訴，須於判決送達後20日內向本院提出上訴狀。
中    華    民    國    97    年    11    月    17    日
                                書記官  王恬如


司法院資訊處製作；財團法人民間司法改革基金會備份。
